臺灣臺北地方法院民事判決　　　　　　 95年度重家訴字第1號
原　　　告　戊○○
　　　　　　　　　　　　s, .
訴訟代理人　郭振茂律師
被　　　告　己○○○
　　　　　　　　　　　　3B號.
被　　　告　辛○○
　　　　　　　　　　　　ing.
被　　　告　庚○○
　　　　　　　　　　　　HI .
被　　　告　丁○○
被　　　告　丙○○
前列五人共同
訴訟代理人　黃秋雄律師
被　　　告　甲○○
訴訟代理人　陳井星律師
被　　　告　乙○○
訴訟代理人　姜志俊律師
上列當事人間請求分割遺產事件，本院於民國96年6 月27日言詞
辯論終結，判決如下：
    主  文
兩造對被繼承人單永浩如附表一至附表九所示之遺產准予分割，
分割方法如附表一至九所示。
原告其餘之訴駁回。
訴訟費用由兩造依附表十所示應繼分比例負擔。
    事實及理由
一、原告主張兩造之被繼承人單永浩於民國85年2 月6 日故歿，
    於台灣、香港及美國（加州）留有財產，其中在美國之財產
    ，均屬聯權共有之性質，依美國當地法律，於單永浩去世時
    ，當然歸屬其他仍存活之聯權共有人即單周慧君等人所有，
    故原告未將單永浩在美國之財產列為本件遺產分割訴訟之標
    的。又被繼承人單永浩生前未立有遺囑，依民法第1138條規
    定，所留遺產由其配偶單周慧君及其子女即戊○○，丙○○
    、丁○○、己○○○、單錫禔、甲○○及乙○○等8 人共同
    繼承，應繼分各為8 分之1 ，其中單錫禔於被繼承人單永浩
    逝世前，已先故歿，依民法第1140條規定，單錫禔之應繼分
    由其子女辛○○及庚○○二人代位繼承，應繼分各為16分之
    1 。嗣因單周慧君於89年9 月22日辭世，兩造均為單周慧君
    之繼承人，因被繼承人單永浩之遺產尚未分割，單永浩遺產
    中原由單周慧君繼承部分，應再由兩造共同繼承之，其中原
    告戊○○與被告己○○○、丁○○、丙○○、甲○○、乙○○因此各再分得單永浩遺產56分之1(1/8*1/7=1/56) ，被告
    辛○○及庚○○則各再分得單永浩遺產112 分之1(1/16*1
    /7=1/112) ，依此加計原告及被告前述本身對單永浩遺產之
    應繼分，原告戊○○，被告丁○○、丙○○、己○○○、甲○○、乙○○應各為7 分之1(1/8+1/56=1/7) ，被告辛○○
    及庚○○則各為14分之1(1/16+1/112=1/14)。又被繼承人單
    永浩去世後，原告戊○○與被告丁○○、丙○○、己○○○
    於85年3 月25日分別出具授權書，委託被告乙○○代為處理
    被繼承人單永浩在台灣所遺金融機構保管箱之開啟及物品、
    文書之保管，所遺不動產之使用、收益、管理等行為，及遺
    產稅申辦及各項稅捐之完納等事宜，授權期間至民國85年9
    月25日止。因被繼承人單永浩遺產應繳納之遺產稅，係以遺
    產中座落桃園縣大樹林段778 地號等十筆土地抵繳及自聯邦
    商業銀行定期存單提領26,414,798元繳納，故被繼承人單永
    浩之遺產，於辦理抵繳遺產稅完竣後，僅餘附表甲及附表乙
    所載，爰依民法第1164條之規定，請求鈞院依兩造應繼分之
    比例判決分割。
二、被告己○○○、辛○○、庚○○、丁○○、丙○○則以：被
    繼承人單永浩生前在美國所有之財產，於繼承開始時，應依
    在地法即美國加洲之法律為準據法等語，資為抗辯。
三、被告甲○○則以：本案丁○○、丙○○、己○○○、辛○○
    、庚○○等五人並未反對分割，原告應將丁○○、丙○○、
    己○○○、辛○○、庚○○等5 人列入，始為當事人適格。
    而單永浩於85年2 月6 日去世時，為中華民國國民，其當時
    在美國之遺產，應依我國法合併為總遺產一併分割。又依原
    告等人於83、84年間向被繼承人單永浩陳報其美國財產狀況
    ，當時原告曾出具明細，其上記載被繼承人單永浩生前尚有
    美金607,760.93元之銀行定期存款，並分別載有『金玉』亦
    即原告「戊○○」與『金娣』即「丁○○」二人之乳名，故
    美國存款部份之分配，尚應就607,760.93美元，按應繼分各
    七分之一分配之。租金收入部份，依原告所陳報之報稅資料
    ，應逐年將「租金總收益」加回「銀行房地產貸款利息」及
    「折舊費」，計算其每年應列入計算遺產之租金收入額。惟
    其中除1996～1998三年列有租金外，至2005年皆無租金之記
    載，故應以原告所列該3 年租金之平均值推算為歷年之租金
    收入額，則自1996年至2005年加總後之租金收入為1,118,61
    0 美元，應按應繼分各七分之一分配之。又因原告自認美國
    之遺產，業經由原告戊○○等6 人以「實物」及另一被告乙○○以提存「現金」之方式分配，故被告甲○○可分配美國
    之遺產總額至少應為540,910 美元〔計算式：（不動產2,
    060,000 ＋定存607, 760.93 ＋租金收入1,118,610） ÷7
    ＝540,910 美元。另應扣除業經原告是認之被告代為代收與
    代付之租金收入及各項費用部分16,784,400元等語，資為抗
    辯，。
四、被告乙○○則以：單永浩、單周慧君係兩造之父母，分別於
    85年2 月6 日、89年9 月22日往生；單永浩戶籍一直設於台
    灣，其在中華民國境內及境外之全部遺產，均應列入繼承、
    分割之標的物又被告乙○○受託管理被繼承人在台灣之財產
    ，其中收入部分截至94年12月底止為4222萬7111元 (明細如
    附表丙)， 支出部分截至94年12月底為2983萬4333元 (明細
    如附表丁)， 屬於被繼承人遺產因管理等原因而支出之費用
    ，應自遺產中扣除。另依被告於2005年7 月19日委託Califo
    rnia Title Co.鑑價，上開三所房地價格按照面積比例計算
    依次約為美金160 萬元、400 萬元、160 萬元，合計共約新
    台幣2 億3 仟6 佰萬元，，應以此為本件裁判分割時之價值
    等語，資為抗辯。
五、按「繼承，依被繼承人死亡時之本國法」，涉外民事法律適
    用法第22條定有明文。本件被繼承人單永浩為中華民國國民
    ，依上述規定，本件分割遺產訴訟，應以中華民國法律為準
    據法。即依我國民法第1148條規定，由繼承人承受被繼承人
    財產上之一切權利義務。原告雖主張依我國涉外民事法律適
    用法第10條第1 項規定，「關於物權依物之所在地法」，故
    被繼承人單永浩生前在美國加州所有之財產，其權利內容（
    包含權利之性質，移轉、歸屬方式）應依財產所在地即美國
    加州法律定之。惟我國涉外民事法律適用法對於繼承準據法
    ，採統一主義，物之所在地法只適用於個別物權，對於構成
    一整體之總括財產，則不適用，即總括財產應分別適用其自
    身之準據法，不容與物權關係之準據法相互混淆（柯澤東著
    ，國際私法；劉鐵錚、陳榮傳著，國際私法論，可資參考）
    。原告主張被繼承人單永浩生前在美國加州所有之財產，應
    另適用美國加州之法律，自不可取。
六、次按民法第1151條之規定，遺產於分割前，為全體繼承人公
    同共有，又依同法第1164條之規定，除法律另有規定或契約
    另有訂定外，任何繼承人均得隨時請求分割遺產。本件繼承
    開始迄今，兩造繼承人間對於系爭遺產之分割無法達成協議
    ，原告前曾聲請本院92年度家調字第410 號進行調解惟未能
    成立，有調解不成立證明書可稽，原告自得依民法第1164條
    之規，以原告以外之其他繼承人為被告，訴請本院依兩造應
    繼分之比例判決分割遺產。被告辯稱本件當事人不適格云云
    ，亦不可取。
七、原告主張兩造之被繼承人單永浩於民國85年2 月6 日故歿，
    對於被繼承人單永浩遺產之應繼分，原告戊○○，被告丁○○、丙○○、己○○○、甲○○、乙○○應各為7 分之1 ，
    被告辛○○及庚○○則各為14分之1 之事實，業經原告提出
    戶籍謄本、繼承系統表為證，被告對此並不爭執，自堪信為
    真實。茲就兩造主張被繼承人單永浩遺產之分割，分述如下
    ：
（一）查被繼承人單永浩在台灣地區之土地及建物，如附表一所
      示，兩造對此均同意按兩造依應繼分比例，以分別共有方
      式分割取得，故將被繼承人單永浩在台灣地區之土地及建
      物分割如附表一所示。
（二）次查被繼承人單永浩在台灣地區之銀行存款於兩造繼承時
      ，本金如附表二所示，除中國信託銀行定期存款280 萬元
      ，業經被告乙○○領取使用，故轉為兩造對被告乙○○之
      債權外，均依兩造應繼分比例，分割如附表二所示。另被
      告己○○○主張為處理單永浩在香港之遺產，繳納遺產稅
      及規費，合計港幣43947 元，並提出郭匡義律師行收條、
      收據及銀行匯款單為證（見卷二第53至57頁），兩造對此
      並不爭執，茲以本件宣判時港幣與新台幣之現金即期賣出
      匯率為1 ：4.228 元計算，該筆遺產管理費用為新台幣18
      5808元，是先從中華商業銀行定存200 萬元中預扣予被告
      己○○○後，依兩造應繼分比例，分割如附表二所示。並
      均由兩造依應繼分比例，取得分割時存款之孳息。
（三）再查被繼承人單永浩去世時在台灣地區所有之外幣，如附
      表三所示，為兩造所不爭執，茲依兩造應繼分比例，分割
      如附表三所示。
（四）再查被繼承人單永浩去世時在台灣地區所有之有價證券，
      如附表四所示，業經被告乙○○領取使用，故轉化為兩造
      對被告乙○○之債權，並依兩造應繼分比例，分割如附表
      四所示。
（五）再查被繼承人單永浩在台灣所有之建物，自去世時起至94
      年12月份止，有租金收益，分別由被告甲○○及乙○○代
      收如附表五所示，因屬遺產所生孳息，自應列入遺產分割
      。惟被告甲○○主張為上開建物，已代墊房屋稅、地價稅
      、律師費、安裝費等如附表戊所示，合計0000000 元，應
      列入遺產管理費用予以扣除，並提出單據為證。查被告甲○○列舉如附表戊所示之費用，其中10420 、60000 、
      26467 元，屬於處理周單慧君遺產之費用，不應列入本件
      遺產管理費用外，其餘0000000 元，屬於單永浩遺產管理
      費用，被告甲○○主張應予扣除，自屬有據。另被告乙○○主張為上開建物，已代墊稅捐、費用等如附表丁所示，
      合計00000000元，亦應列入遺產管理費用予以扣除，並提
      出單據為證。查被告乙○○列舉之費用，其中第3 項地價
      稅0000000 元（扣除99068 元屬於單周慧君所有土地之地
      價稅款）、第4 項房屋稅675888元（扣除128184元屬於單
      周慧君所有建物之房屋稅款）、第7 項保險費101790元（
      扣除單周慧君所有建物之保險費22950 元）、第12項出租
      佣金雜項費46619 元、第14項水電費8894元，合計
      0000000 元屬於處理單永浩遺產管理費用外，其餘款項與
      處理單永浩之遺產無關，不應列入本件遺產管理費用，故
      該0000000 元，屬於單永浩遺產管理費用，被告乙○○主
      張應予扣除，自屬有據。茲將上述被告甲○○、乙○○代
      收之租金收益，扣除代墊之遺產管理費用後，依兩造應繼
      分比例，分割如附表五所示。
（六）再查被繼承人單永浩去世時在香港所有之財產，如附表六
      所示，為兩造所不爭執，依兩造應繼分比例，分割如附表
      六所示。
（七）再查被繼承人單永浩去世時在美國所有之美金銀行存款財
      產，如附表七所示，為兩造所不爭執，依兩造應繼分比例
      ，分割如附表七所示。
（八）再查被繼承人單永浩去世時在美國所有之不動產，如附表
      八所示，為兩造所不爭執，因原告主張上述不動產之所有
      權已經變動，故由原告所提遺產稅申報表（見卷一第112
      至115 頁），計算上述不動產之價值，並依兩造應繼分比
      例，分割如附表八所示。被告甲○○雖辯稱依2005年7 月
      19日委託California Title Co.鑑價，上開三所房地價格
      按照面積比例計算依次約為美金160 萬元、400 萬元、16
      0 萬元，合計共約新台幣2 億3 仟6 佰萬元，應以此為本
      件裁判分割時之價值等語，惟查上述不動產於兩造繼承時
      ，因所有權已生變動，自應以兩造繼承時之價值作為分割
      之依據，而與實物分割時以實物價值為標準不同，是被告
      所辯，並不可取。
（九）末查被繼承人單永浩去世時在美國上述不動產，自單永浩
      去世後，有租金收入，因屬遺產所生孳息，且與不動產折
      舊無關，被告辯稱應列入遺產分配，且不須扣除折舊，亦
      屬有據。而兩造於協議簡化爭點時，均同意租金計算至94
      年12月31日（見卷二第33頁），而原告所提租金收入僅計
      算至93年，被告甲○○主張應以歷年之平均收入計算，本
      院依民事訴訟法第280 條第2 項規定，認94年租金收入應
      以最近一年即93年租金收入為標準計算較接近事實。又原
      告並未證明上述不動產之貸款利息，係供上述不動產修繕
      用，原告主張上開租金收入尚應扣除貸款利息云云，亦不
      可取。從而，上述不動產租金收入合計美金729363元，扣
      除單永浩生前以上述不動產向銀行貸款應分擔美金476426
      .25 元部分，其餘租金收入252936.75 元，依兩造應繼分
      比例，分割如附表九所示。
（十）被告另辯稱依原告等人於83、84年間向被繼承人單永浩陳
      報其美國財產狀況，當時原告曾出具明細，其上記載被繼
      承人單永浩生前尚有美金607,760.93元之銀行定期存款，
      並分別載有『金玉』亦即原告「戊○○」與『金娣』即「
      丁○○」二人之乳名，故美國存款部份之分配，尚應就
      607,760.93美元，按應繼分各七分之一分配之。惟就被告
      主張上開明細出具之期間，距單永浩過世尚有一段期間，
      被告既不能證明該607,760.93美元係於單永浩過世時另存
      之財產，被告辯稱應列入遺產分配，並不可取。
八、縱上所陳，被繼承人單永浩之遺產，應分割如附表一至附表
    九所示。
九、結論：本件原告之訴為一部有理由，一部無理由，並依民事
    訴訟法第85條第1 項，判決如主文。
中　　華　　民　　國　　96　　年　　7 　　月　　26　　日
                  家事庭法  官  李慈惠
以上正本係照原本作成。
如對本判決上訴，須於判決送達後20日之不變期間內，向本院提
出上訴狀。
中　　華　　民　　國　　96　　年　　7 　　月　　26　　日
            　　　　　　書記官　巫玉媛
